臺灣臺中地方法院民事判決　九十一年度訴字第三三九九號
　　原　　　告　羅濟水
　　被　　　告　甲○○
右當事人間請求返還土地事件，本院判決如左：
    主      文
被告應將坐落台中縣后里鄉○○○段四三四之四六地號土地，如附圖所示Ｂ部分（面
積○‧二六四公頃）返還原告。
原告其餘之訴駁回。
訴訟費用由原告負擔三分之一，餘由被告負擔。
本判決原告勝訴部分於原告以新台幣壹拾參萬貳仟元，為被告供擔保後，得假執行。
但被告如於假執行程序實施前，以新台幣參拾玖萬陸仟元為原告預供擔保，得免為假
執行。
原告其餘假執行之聲請駁回。
    事      實
甲、原告方面：
一、聲明：
（一）被告應將坐落台中縣后里鄉○○○段四三四之四六地號土地，如附圖所示Ｂ部
      分（面積○‧○二六四公頃）及Ａ部分（面積○．○一三八）之地上物拆除，
      將交還原告。
（二）願供擔保，請准宣告假執行。
二、陳述：
（一）緣坐落台中縣后里鄉○○○段四三四之四六地號土地（下稱系爭土地，註：原
      面積為○．七八八一公頃），原為兩造所共有，於民國（下同）九十年間原告
      向鈞院提起分割共物之訴訟，經鈞院以九十年度重訴字第三三七號審理在案，
      於九十年八月二十七日於言詞辯論時，成立和解，有和解筆錄可稽，和解確定
      後，經向所轄之台中豐原地政事務所辦理分割登記完畢，原共有之系爭土地，
      分割成二筆，即其一四三四之四六地號土地（即原地號，註：面積為○．五九
      三七公頃）登記為原告所有，其二即四三四之一六八地號土地登記為被告所有
      。原告乃於九十年十二月間向上開地政事務所申請鑑界，經測量人員於九十一
      年一月二日到場鑑界並釘立界址，以取得完全之使用權。然被告竟於九十一年
      三月間無權占有原告所有之四三四之四六地號土地內，如附圖所示之Ｂ部分（
      註：經測量後面積為○‧○二六四公頃）種植稻米，而據為己有。復四三四之
      四六地號土地原告所分得之如附圖所示Ａ部分（註：即和解筆錄所載之Ｃ部分
      ，面積○．○一三八公頃），分割前供道路使用，分割後係屬原告所有，被告
      亦拒不交還。
（二）上開如附圖所示Ａ部分土地，係兩造於共有系爭土地時，被告向原告騙稱以其
      所有持分之土地與原告所有持分之土地交換使用，作為道路使用，交換面積計
      以六台尺寬，原告信以為真，乃同意交換土地而於八十二年間作為道路，詎被
      告竟違約不履行提供應交換之土地，嗣常籍紛爭不休，經數次與之交涉分割系
      爭土地，均未能達成協議，八十九年間再經向調解委員會申請調解，仍遭拒絕
      。嗣於上開九十年度重訴字第三三七號分割共有物事件，成立和解筆錄，兩造
      之共有之系爭土地以原物分割之方式協議分割，原告所有之土地內並無道路用
      地。目前田地之農路及水泥地面，已違反農業用地使用，應回復農業使用。是
      此部分亦屬被告無權占有。綜上所述，爰依民法第七百六十七條所有物返還請
      求權之規定，提起本件訴訟，為判決被告將其所占有原告所有如圖所示Ａ、Ｂ
      部分之土地返還予原告。
三、證據：提出和解筆錄影本乙份（本院九十年度重訴字第三三七號，含系爭土地複
    丈成果圖）、系爭土地分割後四三四之四六地號土地登記簿謄本影本乙紙、台中
    縣后里鄉公所函影本乙份、照片十七幀為證。並聲請本院至現場勘驗，及函地政
    事務所測量。
乙、被告方面：
一、聲明：原告之訴及假執行之聲請均駁回，如受不利判決，願供擔保免為假執行。
二、陳述：對於系爭土地分割後，由原告取得后里鄉○○○段四三四之四六地號土地
    ，及如附圖所示Ｂ部分，現由其占有為種稻使用，並無爭執。惟就如附圖所示Ａ
    部分，則稱該部分與伊分得之其他部分（註：即和解筆錄所載之Ｂ部分）於八十
    二年間即已由兩造同意，由伊出資修一條水泥路，使大家使用，兩造且立有同意
    書為據，是伊使用原告所指之如附圖所示Ａ部分土地，並非無權。是原告此部分
    之請求，並無理由。
三、證據：提出同意書影本乙紙及照片二十幀為證。
    理      由
一、本件原告起訴主張，系爭土地原為兩造共有（註：兩造為兄弟），多次協調分割
    未果，嗣於九十年八月二十七日經本院九十年度重訴字第三三七號分割共有物（
    即分割土地）審理中，協議為原物分割（即以和解筆錄記載），經辦妥分割登記
    後，其中系爭土地之原地號由原告取得（註：即和解筆錄所載Ｄ、Ｃ部分）（地
    號相同，面積已不同），然被告竟未經原告同意，擅自占有如附圖所示Ｂ部分為
    其種稻使用（註：即該部分與被告分得之如和解筆錄所載Ａ部分相連），另如附
    圖Ａ所示部分土地，既為分割後由原告取得，被告即無再為使用之權利，雖兩造
    於八十二年間立有同意書，然該同意書係受被告欺騙而立，被告自難以該同意書
    為有權使用之依據，爰依民法第七百六十七條所有物返還請求權之規定，提起本
    件訴訟，求為判決如聲明所示；被告則以，系爭土地如附圖所示之Ａ、Ｂ部分，
    分割後均後由原告取得，現伊並占有Ｂ部分種植稻米等情，並不爭執，然如附圖
    所示之Ａ部分土地，早即為道路使用，且兩造立有同意書，供大家使用，是伊通
    行該部分土地，並非無權等語，資以抗辯。
二、查系爭土地原為兩造所共有，嗣經協議分割（註：審理中經法院和解，其性質核
    屬當事人間之協議分割），經向地政事務所辦妥分割登記後，由原告取得與系爭
    土地同地號之台中縣后里鄉○○○段四三四之四六地號土地，而本件如附圖所示
    Ａ、Ｂ部分均包括於原告所取得之上開土地內等情，已據原告提出和解筆錄影本
    乙份（本院九十年度重訴字第三三七號，含系爭土地複丈成果圖）、系爭土地分
    割後四三四之四六地號土地登記簿謄本影本乙紙為證，復為被告所不爭執，且經
    本院到場履勘，制有勘驗筆錄，並經台中縣豐原地政事務所到場測量，製有複丈
    成果圖可稽。是如附圖所示之Ａ、Ｂ（面積○．○二六四公頃）部分土地之所有
    權為原告甚明。
三、按對於物有事實上之管領力者，為占有，民法第九百四十條定有明文。由此可知
    ，占有係指對物之事實上之管領力，被管領之物（包括動產及不動產），稱占有
    物，為占有之客體，管領其物之人，稱占有人，為占有之主體。而稱對於物有事
    實上之管領力者，指對於物得為支配，排除他人的干涉之謂，占有為社會事實，
    須依社會觀念斟酌外部可以認識的空間關係、時間關係，而為認定。空間關係，
    指人與物在場合須有一定的結合關係，足認其物為某人事實上所管領。例如居住
    於房屋，耕作於土地，存放物品於保險箱等。時間關係，指人與物在時間上須有
    相當的繼續性，足認其物為某人事實上所管領，其僅具短暫性的，不成立占有，
    例如在公園坐臥長椅。查本件如附圖所示Ａ部分土地，現狀係為道路（含系爭土
    地由被告所分得之部分），該Ａ部分之右側（即西邊）即為原告目前耕作分割後
    之四三四之四六地號田地，該Ａ部分往北尚有其他人之住家（包含被告之住家）
    ，Ａ部分未設有圍籬物；另如附圖所示Ｂ部分目前則為被告於其上種植稻米等情
    ，已據兩造陳明，並經本院到場履勘無訛，並有兩造各自提出之照片三十三幀可
    稽。是以如附圖所示之Ｂ部分土地，目前確為被告占有使用，要可認定。然如附
    圖所示Ａ部分土地，姑且不論兩造於八十二年間所立上開同意書可否持為被告有
    權使用之依據，惟該部分係供通行之用，且通行之人亦不限被告，原告甚或其他
    人均可通行之事實，要堪認定。是以被告就該部分並無排除他人的干涉，且就上
    開論述之空間、時間關係而言，亦難認係有占有之事實。故而，被告並無占有如
    附圖所示之Ａ部分土地，換言之被告並非該部分土地之占有人。
四、按占有人無占有之本權者，為無權占有，而占有之本權可為物權或為債權（如租
    賃、借貸等）。本件被告既未經原告同意而占有屬原告所有之如附圖所示Ｂ部分
    土地，已如前述，且被告亦無從舉出有何占有之權利依據，自屬無權占有甚明。
    而按，所有人對於無權占有或侵奪其所有物者，得請求返還之，民法第七百六十
    七條前段，定有明文。從而，原告本於所有權之作用，請求被告返還如附圖所示
    Ｂ部分（面積○．○二六四公頃）之土地，洵屬適法，應予准許，爰為判決如主
    文第一項所示。另如附圖所示Ａ部分土地，被告既非占有人，則原告依上開法條
    請求被告返還部分土地，於法即屬無據，尚有未合，自應予以駁回。另如附圖所
    示Ａ部分之土地，雖該部分土地為被告於其上種植稻米，然不動產之出產物，尚
    未分離者，為該不動產之部分，為民法第六十六條第二項所明定。另依民法第八
    百十一條規定，動產因附合而為不動產之重要成分者，不動產所有人，取得動產
    所有權。是以，依上所述規定被告雖係種植稻米之人，然該種植稻米所有權卻屬
    原告所有甚明。是以原告於聲明中並為請求拆除地上物乙語，實不知所云，無從
    准許，爰一併與上開Ａ部分，予以駁回，爰為判決如主文第二項所示。
五、假執行之宣告：兩造均陳明願供擔保，請准宣告假執行或免為假執行。關於原告
    勝訴部分，經核均無不合，爰各酌定如主文第四項所示之擔保金額，併予准許。
    至原告敗訴部分，其假執行之聲請，已失所附麗，應併駁回之。
六、至如上開附圖所示Ａ部分土地，原告縱認被告無再為通行之權利，亦僅係是否請
    求禁止被告為通行之行為、不行為請求權，而與本案無涉，併予敘明。
七、據上論結，本件原告之訴一部有理由、一部無理由，依民事訴訟法第七十九條但
    書、第三百九十條第二項、第三百九十二條，判決如主文。
中　　　華　　　民　　　國　　九十一　　年　　  十二　　月　　三十一  　日
                                          臺灣臺中地方法院民事第四庭
~B法　　　官　陳添喜
右為正本係照原本作成
如對本判決上訴，須於判決送達後廿日內向本院提出上訴狀
中　　　華　　　民　　　國　　九十一　　年　　 十二　　 月　　 三十一　　 日
~B法院書記官
